臺灣高等法院高雄分院民事判決　九十年度重上字第一○六號
　　上　訴　人　丙○○
　　上　訴　人　乙○○
　　上　訴　人　丁○○
　　被上訴人　　臺灣銀行（原屏東縣農會）
　　法定代理人　甲○○
　　訴訟代理人　戊○○
右當事人間請求損害賠償事件，上訴人對於中華民國九十年七月二十四日台灣屏東地
方法院八十七年度重訴字第二○五號第一審判決提起上訴，本院判決如左：
    主    文
上訴駁回。
第二審訴訟費用由上訴人丙○○、乙○○連帶負擔百分之六，其餘由上訴人丁○○負
擔。
    事    實
甲、上訴人方面：
一、聲明：均求為判決：
（一）原判決不利於上訴人部分廢棄。
（二）右廢棄部分，被上訴人在第一審之訴及假執行之聲請均駁回。
（三）第一、二審訴訟費用由被上訴人負擔。
二、陳述：除與原判決記載相同者，茲引用之外，補稱：
（一）上訴人丙○○方面：
１、查本件原審判決固引用該院民事執行處受理八十九年度執字第一四七八九號清償
    借款強制執行事件，於九十年一月十七日以屏院正民執宙字第八十九執一四七八
    九號函及該案不動產鑑估報告書，所鑑估系爭土地應有部份二分之一之最低拍賣
    價格為新台幣（以下同）參佰貳拾貳萬玖仟伍佰元，並認農會最高放款限額以百
    分之九十計，為貳佰玖拾萬陸仟伍佰伍拾元，則本件當時放款值為參佰伍拾萬元
    ，其差額伍拾玖萬參仟肆佰伍拾元，即屬上訴人等所應負連帶賠償之金額云云。
２、然查前開原審民事執行處受理該強制執行案所核定拍賣該土地，即權利範圍二分
    之一之最低拍賣價格即有參佰貳拾貳萬玖仟伍佰元，而該鑑估日期為八十九年十
    二月三十日（詳卷附鑑估報告書），固非八十一年十二月九日本件核放貸款之時
    間，但依上訴人丙○○委託大統徵信股份有限公司所提出之鑑估報告，該土地於
    八十一年十二月九日之價格為壹仟伍佰伍拾參萬捌仟貳佰玖拾捌元，其土地應有
    部份二分之一則為柒佰柒拾陸萬玖仟壹佰肆拾玖元（詳上訴人丙○○原審八十九
    年十月二十一日辯論意旨狀所附被證甲八號），足徵系爭土地應有部份二分之一
    之價格，自八十一年十二月九日起至八十九年十二月三十日止，八年期間約滑降
    一半有餘，若依近八年來之房地產景氣走勢，上開鑑定八年前之土地價格與鑑定
    八年後，現今之土地價格確符合整個房地產大環境之景氣走勢，自較可採，反觀
    卷附刑事卷另案所委託鑑估之土地應有部份二分之一價格僅有壹佰貳拾壹萬伍仟
    參佰伍拾參元，顯然偏低，誠無足採，並經原審所是認，何況如前所述，八十一
    年十二月九日當時之房地產景氣，實非現今所能相比，而依原審民事執行處受理
    該強制執行事件，就系爭土地應有部份二分之一於八十九年十二月三十日所鑑估
    現今房地產景氣低靡下之拍賣底價已達參佰貳拾貳萬玖仟伍佰元，更足彰顯本件
    系爭土地在八年前房地產景氣正逢高漲時之價格，絕對比現今八十九年十二月三
    十日鑑估時為高，則原審以系爭土地於八十九年底所鑑估較低之價格據為憑斷本
    件八十一年間核放貸款時，核貸額度是否過高之憑據，與法自難謂合。
３、再按「刑事訴訟所調查之證據及刑事訴訟判決所認定之事實，非當然有拘束民事
    訴訟判決之效力」，此有最高法院三十八年度穗上字第八七號判例可稽，且原審
    亦秉諸上開判例意旨，未採擷本件另案刑事確定判決所調查之證據及所認定之事
    實，則本件系爭土地於八十一年十二月九日核放貸款當時之價值若何，自為本件
    認定權責歸屬之關鍵問題所在，查本件原審雖未採擷上訴人所提出前開卷附大統
    徵信股份有限公司鑑估報告所鑑估系爭土地於八十一年十二月九日當時之價值，
    但已憑前開另案強制執行事件，所委託鑑估土地價值之報告，並認定系爭土地應
    有部份二分之一，在八十九年十二月三十日時之價值確有參佰貳拾貳萬玖仟伍佰
    元，自不得以該土地之現今價值，憑為八年前核放貸款時之土地價值，並據為認
    定上訴人之賠償責任，業如前述，然依原審所認定系爭土地於八十九年十二月三
    十日，時之價值為基準來推估該土地於八十一年十二月九日當時土地應有之價值
    ，上訴人於原審所提出大統徵信股份有限公司所鑑估該年度之土地價值及卷附另
    案刑事庭所委託鑑價之報告，均為前開欲推估八十一年十二月九日當時土地價值
    之待證事實證據，且雖前開兩份鑑價報告炯異，但依整個房地產之走勢及基於經
    驗法則之判斷，前開另案刑事庭所委託鑑價之報告，其鑑估當年之土地價值確屬
    偏低，並經原審予以否決，則前開上訴人原審所提出之鑑價報告，其當年之土地
    價值應有部份二分之一，柒佰柒拾陸萬玖仟壹佰肆拾玖元，約為八年後八十九年
    十二月三十日所鑑估土地現值之一倍，參以近八年來受到不動產景氣下滑之影響
    ，土地價格確已滑落近倍，益徵前開上訴人於原審所提出之鑑估報告，其所鑑估
    系爭土地，應有部份二分之一於八十一年十二月九日時之價值，確實符合當時土
    地之應有價值，因此自八十一年十二月九日至八十九年十二月三十日止，這八年
    期間系爭土地區域之價格，其變動指數若何？是否呈下滑趨勢？若呈下滑趨勢，
    其幅度百分比若干？均得據為進一步依八十九年十二月三十日所鑑估土地之價格
    ，推估八十一年十二月九日當時之土地價值，爰特請求　鈞院向內政部地政司地
    價科函調屏東縣鹽埔鄉○○段區域之農業用地，自八十一年一月一日起至八十九
    年十二月三十一日止之都市地區地價指數表，雖前開官方地價指數變動基於政策
    之考量，其變動幅度會較實際市場交易值為小，亦可供鈞院參酌審認。
（二）上訴人乙○○方面：我在農會沒有決定權，只有放款工作而已，餘與丙○○所
      述理由相同。
（三）上訴人丁○○方面：
１、按附帶民事訴訟經移送民事庭後，即屬獨立民事訴訟，其移送後之訴訟程序，應
    適用民事訴訟法，刑事訴訟所調查之證據，及刑事訴訟判決所認定之事實，並非
    當然有拘束民事訴訟之效力，最高法院四十三年台上字第九五號著有判例，本件
    原判決，以刑事認定上訴人背信，及刑事中經財團法人台灣公證鑑定中心之鑑定
    ，資為本件民事訴訟判決之唯一基礎，自有違上開判例。
２、次按法院判斷事實之真偽，須斟酌辯論全體意旨及所有證據調查之結果，不能僅
    據會計師之報告，置其他證據于不問，最高法院十九年上字第三六三號亦著判例
    。本件原審未就該鑑定內容審酌其是否正確，率以該鑑定結果為認定標準，亦違
    上開判例。查估價，見仁見智，每一估價人員所得之結果未必相同，正如土地之
    測量，每一測量員所測之結果未必一致，原審何認台灣公證鑑定中心之鑑定必定
    正確？
３、上訴人係內埔農工畢業，有畢業證書可證，在內埔農工學校就讀時，並無不動產
    鑑估課程，此請向該校函查即明，故上訴人對不動產之估價屬門外漢，何能期待
    門外漢能精準對不動產之估價？被上訴人派門外漢之上訴人接辦放款業務，於接
    辦該業務前又不施以必需之訓練，任由上訴人摸索，上訴人如估價有誤，亦難謂
    上訴人有故意或過失，退一步言，及令有過失（但上訴人否認），被上訴人任用
    無此學識，又不施以必要之訓練之上訴人，亦與有過失。尤其上訴人係八十四年
    三月九日接替楊明星擔任放款業務，請傳訊楊明星即明，而對張憲有、彭昭順、
    陶華太三人之放款在八十四年三月至五月間，均在接辦放款業務不久，豈能期待
    在十多天至二個月間，及能使門外漢成為專家？矧上訴人之前任楊明星，於上訴
    人接替其放款業務時，交代依公告現值二十倍估價，業據楊明星在屏東地方法院
    八十六年訴字第六○號背信刑事案中陳明「我有交代依查估表辦理，二十倍是我
    向他說不可超過部分，二十倍我有向屏東農會查詢」，有該筆錄可證，並請調該
    案卷即明，從而門外漢之上訴人，依前任之交代辦理，又有何故意或過失？原審
    對此棄之不論，率以上開鑑定認定上訴人有侵權行為，顯有未洽。
４、上訴人並無侵權行為意思，就借款戶彭昭順該筆，利息繳至八十八年二月二十日
    ，有農會放款紀錄可證；借款戶張憲有該筆，利息繳至八十六年八月五日，亦有
    農會放款帳可證，計繳息二年四個月；借款戶陶華太該筆，於八十四年五月十九
    日貸得一千五百萬元後，於不到七個月後之八十五年一月六日即清償五百萬元，
    有農會放款帳可證，若為存心冒貸，則貸得款項即可不予繳息，焉有續繳息之理
    ？上訴人亦未高估，否則如為高估，則所貸款項亦已落袋，自可一走了之，焉有
    償還之理？足見上訴人未與借戶勾串，更未高估，無存心加損害於農會之意。
三、證據：除援用原審所提證據外，補提丁○○內埔農工畢業證書影本一件、屏東地
    院八十六年訴字第六○號筆錄影本一件、台閩地區都市區地價表商業
　　區影本一件、土地謄本及地價謄本各六件、放款帳影本三件、節錄條文影本一件
　　為證，並聲請訊問證人及聲請向屏東地方法院調閱八十七年執字第三一○號、第
　　四八○○號、第八六七八號卷，及向內政部地政司地價科函調屏東縣鹽埔鄉○○
　　段區域之農業用地，自八十一年一月一日起至八十九年十二月三十一日止之「都
　　市地區地價指數」表。
乙、被上訴人方面：
一、聲明：求為判決上訴駁回。
二、陳述：除與原判決記載相同者，茲引用之外，補稱：
（一）屏東縣農會信用部於九十年九月十四日由臺灣銀行受讓，為此由臺灣銀行聲明
      承受訴訟。
（二）上訴人丙○○、乙○○二人於八十一年十二月間，分別擔任屏東縣農會總幹事
      、信用部主任，對於借款戶陳明村，抵押物所有人彭黃昭識，提供鹽埔鄉○○
      段四一０之三地號土地，應有部分二分之一土地向屏東縣農會借貸。當時系爭
      土地鑑總值三百二十二萬九千五百元，依規定放款額度為百分之八十故僅能放
      款二百五十八萬三千六百元，上訴人等卻准予放款三百五十萬元，違背放款程
      序對被上人有侵權行為。原審判決以系爭土地當時鑑價為三百二十二萬九千五
      百元，依「屏東縣農會放款擔保品處理細則」，最高放款值為公告現值扣除增
      值稅之百之九十為準，則上訴人最高放款值為二百九十萬六千五百五十元，故
      上訴人准予放款三百五十萬元，違背放款程序，以三百五十萬元減去二百九十
      萬六千五百五十元，為被上訴人之損害。上訴人二人雖以其委託大統徵信公司
      提出鑑價報告，稱該土地於八十一年十二月之價格為一千五百五十三萬八千二
      百九十八元，應有部分二分之一為七百七十六萬九千一百四十九元。又以八十
　　　九年執字一四七八九號強制執行事件，拍賣系爭土地時鑑價報告為三百二十一
　　　萬元，而近年經濟不景氣、土地價格滑落，故可反推八十一年該土地價格應不
　　　止三百二十一萬元等等。惟查：
　　1.在台灣高等法院高雄分院八十七年上訴字二二一八號刑事案件，曾就系爭土地
　　　價格鑑價，八十一年該土地價格僅有一百二十一萬五千三百五十三元。被上人
　　　提供系爭土地（鹽埔鄉○○段四一０之三、面積二一五三平方公尺）附近土地
　　　，即彭厝段三五０之一一六地號土地（面積二八六一平方公尺），與系爭土地
　　　相距二、三百公尺，同作為魚池之用，該三五０之一一六地號土地，於八十二
　　　年九月向台灣中小企業銀行股份有限公司貸款，該銀行僅借貸其一百八十萬元
　　　（證物二），其鑑估價格顯與刑事判決之鑑價相當。為參酌當時該銀行鑑估價
　　　格，（請求鈞院向台灣中小企業銀行股份有限公司調閱該筆土地鑑估資料，以
　　　明當該地段土地價格）。
    2.雖經濟不景氣，地價滑落，但該土地公告現值卻有逐年調漲之情形，系爭土地
      （彭厝段四一０之三地號）八十一年公告現值為每平方公尺一百八十元，九十
      年卻調漲為每平方公尺一千元（證物三），故鑑價價格如依照公告現值計算，
      反而有鑑價價格高於時價之現象。此由法院公告系爭土地拍賣價格僅有一百六
      十九萬元，仍無人應買（證物四），可知目前土地公告現值反有高出時價情形
      。又如前述三五０之一一六地號土地，目前公告現值為四百餘萬元，但拍賣價
      格一百五十三萬多元仍無人購買，顯時價低於公告現值（證物五）。故上訴人
      不能以拍賣鑑價價格，為判斷系爭土地之時價之唯一標準。
    3.依照屏東縣農會「放款擔保品處理細則」，放款值「時價」高於「公告現值」
      時，以時價為準，時價低於公告現值時，仍以時價為準。而以系爭四一０之三
　　　地號土地拍賣價格僅一百六十九萬元仍無人問津（同證物五）；及同地段三五
　　　０之一一六地號土地拍賣價格一百五十三萬六千元亦無人應買（同證物五），
　　　顯見目前該地段土地，時價低於該拍賣價格及公告現值。故以八十九年執字一
　　　四七八九號強制執行事件之鑑價報告地價三百二十一萬元，遽以推論該土地於
　　　八十一年之價格應不止三百二十一萬元顯過於粗糙。其主張系爭土地有七百餘
　　　萬元之天價，更不知所據為何？又同地段七三六地號土地（面積二四四九平方
　　　公尺），於八十五年十一月向第一商業銀行借貸，以該地號土地公告現值為一
　　　千五百元，高於同段三五０之一一六地號及同段四一０之三地號土地，但該銀
　　　行僅放款二百一十六萬元（證物六），也未如上訴人所言，該地段土地有七百
　　　餘萬元之天價。
（三）關於上訴人丁○○部分，查原判決引用刑事鑑定報告，以丁○○對彭昭順、張
      憲有、陶華太三人之擔保品有超估情形，故判決其應負賠償之責，並無不合。
      上訴人丁○○辯稱其無經驗，在八十四年三月接替楊明星擔任放款業務，楊明
      星有交代得依照公告現值二十倍放款，其無故意、過失。但其既然承辦放款估
      價工作，即應盡責估價，按擔保品之時價鑑估，豈可以楊明星交代以公告現值
      二十倍估價卸責。且：
　　1.丁○○承辦之借款戶彭昭順以屏東縣長治鄉○○段一四七０之一二號土地及地
　　　上建物聲請貸款該建物地址為屏東縣長治鄉○○路十一巷八十二號，即該建物
　　　位於屏東縣鎮之巷弄內，當時公告現值為每坪（或平方公尺）五千七百元，而
　　　依上訴人丁○○書狀陳述，其估價報告，前述土地每坪（或平方公尺）估價高
　　　達三十八萬，估算之時價為公告現值之六十六倍，豈是楊明星建議之二十倍？
　　　試想，在高雄市○○地段土地每坪（或平方公尺）值三十八萬，再評估屏縣鄉
　　　下地區、巷弄內之住宅，有可能每坪（或平方公尺）達三十八萬嗎？被上訴人
　　　請求依刑事鑑定報告，主張上訴人有超估時價情形。
    2.借款戶張憲有提供之擔保品，其估價為每坪（或平方公尺）時價二十三萬七千
      元，為公告現值六千元之三十九倍餘，且該擔保品位在屏東縣東港鎮，並非東
      港鎮熱鬧地區，居住人口稀疏，實法想像有每坪（或平方公尺）二十三萬之時
      價。請求引用刑事鑑定報告之鑑定時價為之。
    3.借款戶陶華太以屏東市○○段四五六之八地號及四六三之四地號土地，及上建
      物借貸，該建物地址為屏東市○○路三百巷九號及十一號。依上訴人陳述其估
      價每坪（或平方公尺）為五十萬，惟系爭建物土地所在位置，並非商業區，而
      是一般住宅區○○位○巷道內，每坪（或平方公尺）五十萬元之估價，比屏東
      市最熱鬧百貨商業區土地價值還高，實令人匪夷所思。
三、證據：除援用原審所提證據外，補提財政部函文影本一件、土地登記謄本地號三
　　五０之一一六、七三六影本各一件、土地登記謄本地號四一０之三正本一件、屏
　　東地院公告影本二件、執行命令影本一件、陳明村還款資料影本一份為證；聲請
　　向台灣中小企業銀行股份有限公司調閱，鹽埔鄉○○段三五０之一一六地號土地
　　，八十二年九月債務人龔瑞昌借貸之鑑價報告，以參酌該地段土地之價格。向第
　　一商業銀行股份有限公司調閱，鹽埔鄉○○段七三六地號土地，八十五年十一月
　　十九日債務人龔憲德借貸之鑑價報告。
丙、本院依職權函調臺灣屏東地方法院八十六年度執全字第八七五號、八十七年度執
　　字第三一０號、八十七年度執字第八六七八號民事執行卷。
    理　由
一、本件被上訴人屏東縣農會信用部於上訴本院審理中之九十年九月十四日起，由臺
    灣銀行概括承受，據其提出財政部函文影本一件為證，並聲明承受訴訟，上訴人
    等亦不爭執，核無不合，先予敘明。
二、本件被上訴人起訴主張：(一)上訴人丙○○、乙○○八十一年十二月間分別擔任被
    上訴人前身屏東縣農會總幹事、信用部主任時，對於借款戶陳明村、抵押物所有
    權人彭黃招識所提供屏東縣鹽埔鄉○○段四一○─三地號、應有部分二分之一土
    地，當時經放款承辦人員鑑價總值為三百二十二萬九千五百元，依規定放款額度
    為鑑價之百分之八十，即只能放款二百五十八萬三千六百元，放款承辦人亦簽擬
    准放款二百五十五萬元，上訴人丙○○、乙○○竟批准放款三百五十萬元，違背
    被上訴人放款程序，超額准許貸款，自為對被上訴人之不法侵權行為，為此請求
    上訴人丙○○、乙○○應連帶賠償被上訴人三百五十萬元及其法定遲延利息。
    (二)又上訴人丁○○為主辦貸款人員，竟與彭崑城（原審另一被告）共同違法超貸
    、又未辦理對保，有下列背信行為：借款戶彭昭順之抵押物價值，僅九百四十
    五萬九千六百二十六元（係經刑事案件送請財團法人台灣公證鑑定中心鑑定），
    詎竟違法放款一千二百萬元，經拍賣抵押物，尚不足清償利息；借款戶張憲有
    該筆，違法放款九百萬元，雖經聲請拍賣抵押物，惟拍賣無實益，已經法院核發
    債權憑證；借款戶陶華太該筆，違法放款一千五百萬元，嗣經強制執行，惟拍
    賣無實益，已經法院核發債權憑證。總計上訴人丁○○應與彭崑城連帶賠償三千
    六百萬元及其法定遲延利息等情。（原審命上訴人丙○○、乙○○連帶給付五十
    九萬三千四百五十元及其法定遲延利息，命上訴人丁○○與彭崑城連帶給付九百
    十九萬七千二百三十二元及其法定遲延利息；而駁回被上訴人對上開上訴人其餘
    請求部分，未據被上訴人聲明不服）。
三、上訴人林淵則以：系爭抵押土地依大統徵信股份有限公司之鑑估報告，於八十
    一年十二月九日之價格為一千五百五十三萬八千二百九十八元，是其應有部分二
    分之一應為七百七十六萬九千一百四十九元，且依八十九年十二月三十日屏東地
　　方法院民事執行處受理該強制執行案所為之鑑定報告書所核定之最低拍賣價格亦
　　有三百二十一萬元，而依近八年來之房地產景氣走勢，八年期間滑降一半有餘，
　　顯尚符整個房地產大環境之景氣走勢，自較可採；至刑事判決所委託鑑估系爭土
　　地應有部分二分之一之價格僅一百二十一萬五千三百五十三元，顯然偏低。又該
　　筆借款之到期日為八十六年十二月九日，且有抵押權供擔保，則被上訴人屆期未
　　受清償，自應行使抵押權以滿足債權，詎被上訴人遲至八十九年間始行使抵押權
　　，已錯失拍賣抵押物獲償之良機，倘本件強制執行因現今整體房地產走勢而無人
　　應買流標，致無法滿足債權，被上訴人亦與有過失等語資為抗辯。上訴人乙○○
　　則除援用上訴人林淵之陳述外，並以：損害賠償係為填補損害，系爭借款仍有
　　繳納本息，且該擔保土地尚未拍賣，是否不足清償無法確定，且該筆貸款之主辦
　　員楊明星原已鑑估二百五十萬元，上訴人乙○○逕自提高之金額僅一百萬元，縱
　　未逕自提高一百萬元，亦將依規定遵循主辦員之鑑估值二百五十萬元核准貸放，
　　故該筆貸款於二百五十萬元之範圍內，應由主辦員負責，上訴人乙○○則僅負擔
　　逕自提高之一百萬元而已等語資為抗辯。上訴人丁○○則以：借款戶張憲有向被
　　上訴人申請貸款時，提供擔保之土地及建物，當時扣除土地增值稅後之時價，經
　　於八十六年度訴字第六○號刑事案件審理中送財團法人台灣公證鑑定中心鑑價結
　　果為五百七十八萬五千一百零三元，惟該不動產於八十七年間八十七年度執字第
　　八六七八號強制執行案件行拍賣程序時所鑑估之價值合計六百九十九萬七千零五
　　十四元，而以近年來經濟不景氣，不動產價格滑落之情形估算，系爭不動產於八
　　十七年間尚有七百萬元左右之價值，其於八十四年之價格自不只五百七十八萬餘
　　，足徵財團法人台灣公證鑑定中心鑑價，與八十四年期之市價顯不相當；上訴人
　　對本件擔保品放款總值八百四十七萬四千六百九十三元，擬准放款八百萬元之核
　　估，與市價相當，無違法超估之情事；至彭崑城乃上訴人之上級主管，其依職權
　　批示准貸九百萬元，自與上訴人無涉。另借款戶彭昭順、陶華太二筆貸款之擔保
　　品分別為彭崑城所有之土地及建物，於八十七年度執字第四八○○號及八十七年
　　度執字第三一○號強制執行案件行拍賣程序時所鑑估之價值各為八百七十萬元及
　　七百八十五萬元，以近年來不動產價格持續滑落情形觀之，上訴人於八十四年間
　　就前開擔保品分別為擔保放款總值一千二百零九萬五千五百元、一千零八萬八千
　　三百六十元之核估，尚無與市價不符之情形，且上訴人當時承接該放貸款業務僅
　　二個月餘，經驗稍有不足，均係依前承辦人之指示鑑價核估，而循被上訴人放款
　　之規定為放款，主觀上並無不法侵害被上訴人權利之故意或過失，而縱認上訴人
　　鑑估之價值與市價不相當，上訴人亦僅應就當時市價之差價部分負責等語資為抗
　　辯。
四、首查，被上訴人於八十四年三月十五日前土地鑑估之標準，係依據屏東縣政府
    屏府財金字第七二五五六號函「放款擔保品估值標準及處理細則」，及中華民國
    農訓協會編印之「授信業務」為據，八十四年三月十五日後則以該農會議決通過
    之「放款擔保品處理細則」為準：是土地擔保放款值最高以時價扣除按「時價」
    計算之應計增值稅後之百分之九十為準，「時價」高於公告現值時，以時價為準
    ，惟時價若低於公告現值時，仍以時價為準，其應計土地增值稅，應以時價減去
    規定地價（或前次移轉時之現值）之金額按規定稅率計算之；無法獲知時價時，
    其放款值最高以公告現值扣除公告現值計算之應計土地增值稅後之百分之九十為
    準等情，為兩造所不爭執，復有屏東縣鹽埔鄉農會放款擔保品處理細則在卷可稽
    ，堪予信實。次按，平均地權條例第四十五條第一項規定：作農業使用之農業用
    地，移轉與自然人時，得申請不課徵土地增值稅；從而，系爭擔保之土地，其中
    非都市計劃區內之地目為田、旱土地，移轉時免徵土地增值稅，先此敘明。
五、次查，被上訴人主張前開上訴人丙○○、乙○○對借款戶陳明村，抵押物所有人
　　彭黃昭識所提供鹽埔鄉○○段四一○之三地號，應有部分二分之一土地，當時經
　　鑑價總值為三百二十二萬九千五百元，依規定放款額度為鑑價之百分之八十，即
　　只能放款二百五十八萬三千六百萬元，而上訴人丙○○、乙○○竟批准放款三百
　　五十萬元，違背被上訴人放款程序，准許超額貸款，自為對被上訴人之不法侵權
　　行為；又上訴人丁○○與彭崑城共同違法超貸、又未辦理對保，有背信行為，造
　　成對借款戶彭昭順、張憲有及陶華太放款後，無法回收，造成損害，應與彭崑城
　　連帶負責賠償三千六百萬元各情，上訴人等則以前情詞置辯，經查：
（一）上訴人丙○○、乙○○部分：
  (1)借款戶陳明村借款金額三百五十萬元，係由訴外人彭黃招識提供鹽埔鄉○○段四
    一○之三地號、應有部分二分之一、地目田之土地供擔保，當時鑑估時價為三百
    二十二萬九千五百元，以放款值最高百分之九十計算，最高放款限額為二百九十
    萬六千五百五十元。至被上訴人以本件刑事案件（即本院八十七年度上訴字第二
    二一八號）審理中送請財團法人台灣公證鑑定中心鑑定系爭土地價值僅為二百零
    八萬六千五百九十元，經扣除增值稅後價值為一百二十一萬五千三百五十三元，
    而主張上訴人超額貸放，屬不法侵害行為；然查，若依上訴人丙○○送請大統徵
    信股份有限公司之鑑估報告，八十一年十二月九日之時價格為一千五百五十三萬
    八千二百九十八元，扣除土地增值稅九十七萬五千三百三十四元，其應有部分二
    分之一應為七百二十八萬一千四百八十二元，有該鑑定報告在卷可稽；而依屏東
    地方法院八十九年度執字第一四七八九號清償借款強制執行事件，鑑估系爭土地
    之底價為三百二十一萬元，亦有九十年一月七日屏院正民執宙字第八十九執一四
    七八九號函附卷足參，本件前開刑事案件審理中送請鑑估價值應屬偏低，堪可認
    定。惟大統徵信股份有限公司之鑑估報告係由上訴人丙○○自行送請鑑定，而其
    鑑定之時價又與財團法人台灣公證鑑定中心鑑定結果差異極大，自非可採。經參
    考前述各鑑估報告所估之價值，並衡量臺灣屏東地方法院八十九年度執字第一四
    七八九號執行事件之鑑估底價，復審酌八十一年間社會整體經濟狀況等情狀，再
    參以台灣中小企業銀行及第一銀行於八十二年及八十五年間對系爭土地附近土地
    之估價，本件放款承辦人楊明星當時鑑估時價為三百二十二萬九千五百元，應較
    符合當時之市價。上訴人丙○○、乙○○明知承辦人所鑑估時價僅三百二十二萬
    九千五百元，最高只得放款二百九十萬六千五百五十元，竟仍違背放款程序，超
    額准予放款三百五十萬元，自係故意以背於善良風俗之方法，違背其職務而共同
    加損害於被上訴人，自應負連帶損害賠償責任。
  (2)按，損害賠償之目的在於填補所生之損害，故其賠償之數額，應以被上訴人實際
    所受損害為標準。查系爭土地經鑑估時價為三百二十二萬九千五百元，最高放款
    限額以百分之九十計，為二百九十萬六千五百五十元，業經認定如前，從而，於
    前揭最高放款限額範圍內之放款，即難謂有何侵權行為；上訴人丙○○、乙○○
    僅應就其超過最高放款限額之超額放款部分，即以三百五十萬元扣除二百九十萬
    六千五百五十元，共計五十九萬三千四百五十元部分負連帶損害賠償責任。至上
    訴人丙○○另辯以被上訴人遲至八十九年間始行使抵押權，已錯失拍賣抵押物獲
    償之良機，倘致無法滿足債權，其亦與有過失云云，惟按社會整體經濟情況之走
    向，固非全然無以推估，然究無從遽而推論乃被上訴人之過失行為所致，上訴人
    援引民法第二百十七條之規定而為過失相抵之抗辯，尚有未洽。
（二）上訴人丁○○部分：
  (1)借款戶彭昭順借款金額一千二百萬元，係由彭崑城提供其所有坐落屏東縣長治鄉
    ○○段一四七○─十二地號土地及同段一一五三號建物供擔保。該土地及建物當
    時扣除土地增值稅後之時價，經前開刑事案件審理中送請財團法人台灣公證鑑定
    中心鑑價結果，為九百四十五萬九千六百二十六元，有該中心鑑定報告書在卷可
    稽，以百分之九十計算，最高放款限額為八百五十一萬三千六百六十三元。詎上
    訴人丁○○竟超額高估其時價總值為二千六百六十七萬元、擔保放款總值為一千
    二百零九萬五千五百元，而擬准放款一千二百萬元，嗣並由彭崑城批准貸放一千
    二百萬元，致超額放款，有借款申請書、不動產放款值調查報告表等影本附卷足
    憑，核其所為，自係故意以背於善良風俗之方法，共同加損害於被上訴人，應就
    其超過最高放款限額之超額放款部分，即以一千二百萬元扣除八百五十一萬三千
    六百六十三元，共計三百四十八萬六千三百三十七元部分負連帶損害賠償責任。
    至上訴人丁○○據屏東地方法院八十七年度執字第四八○○號強制執行案件行拍
    賣程序時所鑑估之價值為八百七十萬元，而辯以其八十四年間核估系爭土地及建
    物擔保放款總值為一千二百零九萬五千五百元，尚無與市價不符之情形云云，然
    其價格顯然相差甚多，所辯尚無可採。
  (2)借款戶張憲有借款金額九百萬元，係由其提供坐落屏東縣東港鎮○○段七─二八
    三地號、七─九四地號、七─二八二地號、七─二八一地號（嗣變更為嘉南段二
    四二地號、二四三地號、二一三地號、二一四地號）土地及同段六建號建物（嗣
    變更為嘉南段三五建號）供擔保。該土地及建物當時扣除土地增值稅後之時價，
    經本件刑事案件審理中送請財團法人台灣公證鑑定中心鑑價結果，為五百七十八
    萬五千一百零三元，有該中心鑑定報告書在卷可憑，以百分之九十計算，最高放
    款限額為五百二十萬六千五百九十二元，詎上訴人丁○○竟超額估價其時價總值
    達二千五百五十二萬四千四百元、擔保放款總值為八百四十七萬四千六百九十三
    元，而擬准放款八百萬元，嗣並由彭崑城批准貸放九百萬元，致超額放款，有借
    款申請書、不動產放款值調查報告表附卷可按，核其所為，自係故意以背於善良
    風俗之方法，共同加損害於被上訴人，應就其超過最高放款限額之超額放款部分
    ，即上訴人丁○○以八百萬元扣除五百二十萬六千五百九十二元，計二百七十九
    萬三千四百零八元部分負連帶損害賠償責任。另上訴人丁○○以屏東地方法院八
    十七年度執字第八六七八號強制執行案件行拍賣程序時所鑑估之價值合計六百九
    十九萬七千零五十四元，而辯以系爭不動產於八十四年之價格自不止五百七十八
    萬元云云，惟查，對照上訴人之不動產值放款調查報告表之時價二千五百五十二
    萬四千四百元與該拍賣程序之價估價格比率，已高達三．七倍之多，上訴人估價
    當時確有超額之情，亦堪認定，其僅據屏東地方法院強制執行之鑑估價格推認其
    並無超額貸放，尚無可採；又系爭土地及建物於屏東地方法院八十七年度執字第
    八六七八號之鑑估價格合計應為六百九十一萬二千八百三十八元，上訴人所陳六
    百九十九萬七千零五十四元，應屬錯誤，併予敘明。
  (3)借款戶陶華太借款金額一千五百萬元，係由彭崑城提供其所有坐落屏東縣屏東市
    ○○段四五六─八地號、四六三─四地號土地及同段一五三一建號、一五三二建
    號建物供擔保。該土地及建物當時扣除土地增值稅後之時價，經前開刑事案件審
    理中送請財團法人台灣公證鑑定中心鑑價結果，為七百八十六萬九千四百五十九
    元，有該中心鑑定報告書在卷可參，以百分之九十計算，最高放款限額為七百零
    八萬二千五百十三元。詎上訴人丁○○竟超額估價其時價總值達二千五百九十六
    萬六千五百元、擔保放款總值為一千零八萬八千三百六十元，而擬准放款一千萬
    元，嗣並由彭崑城於調查表審查意見欄內逕批准貸予一千五百萬元，致超額放款
    ，有借款申請書、不動產放款值調查報告表附卷可憑，核其所為，自係故意以背
    於善良風俗之方法，共同加損害於被上訴人，應就其超過最高放款限額之超額放
    款部分，即上訴人丁○○以一千萬元扣除七百零八萬二千五百十三元，計二百九
    十一萬七千四百八十七元部分負連帶損害賠償責任。另上訴人丁○○僅據屏東地
    方法院八十七年度執字第三一○號強制執行案件行拍賣程序時所鑑估之價值為七
    百八十五萬元，辯以其於八十四年間核估系爭土地及建物擔保放款總值為一千零
    八萬八千三百六十元，尚無與市價不符之情形云云，尚無足採。
  (4)綜上，被上訴人請求上訴人丁○○應與彭崑城連帶賠償九百十九萬七千二百三十
    二元自屬有據。至上訴人丁○○抗辯稱：上訴人於接替前任楊明星放款業務時，
    楊明星交代依公告現值二十倍估價，業據楊明星在屏東地方法院八十六年訴字第
    六○號背信刑事案中陳明「我有交代依查估表辦理，二十倍是我向他說不可超過
    部分，二十倍我有向屏東農會查詢」等語；而本件上訴人所估之價值，借款戶彭
    昭順之土地部分僅為公告現值之二０．二倍，與楊明星交代依公告現值二十倍相
    若；而借款戶張憲有之土地部分僅為公告現值之約十二倍，借款戶陶華太之土地
    部分僅為公告現值之約一四．四倍，均較楊明星交代之二十倍低甚多，從而門外
    漢之上訴人，依前任之交代辦理，並無何故意或過失云云。然查證人楊明星所稱
    之二十倍，被上訴人已陳明非其所為放款時抵押物估價標準之規定，且查估之時
    間、當時之經濟環境因素、借款戶之還款條件，均各不相同，自不能以二十倍為
    一定之準則，而上訴人縱非對估價業務熟稔，但既接辦該業務，即應本於專業精
    神致力為之，豈能藉口門外漢而卸責？況上訴人所估價額多達一、二十倍，何得
    諉為無過失？是其所辯顯無屬無據，自無可採。
五、綜上所述，被上訴人主張上訴人丙○○、乙○○因違反被上訴人貸放程序，為准
    許借款戶陳明村就抵押物所有人彭黃昭識所提供坐落屏東縣鹽埔鄉○○段四一○
    之三地號應有部分二分之一土地超額貸款，自係故意以背於善良風俗之方法，加
    損害於被上訴人；上訴人丁○○因就借款戶彭昭順就抵押物所權人彭崑城提供坐
    落屏東縣長治鄉○○段一四七○之十二地號及同段一一五三號建物供擔保，就借
    款戶張憲有就以其所有坐落屏東縣東港鎮○○段七之二八三地號、七之九四地號
    、七之二八二地號、七之二八一第號（嗣變更為嘉南段二四二地號、二四三地號
    、二一三地號、二一四地號）土地及同段六號建物（嗣變更為嘉南段第三五地號
    ）供擔保，就借款戶陶華太就抵押物所權人彭崑城提供坐落屏東市○○段四五六
    之八地號、四六三之四地號及同段一五三一號建物供擔保所為之借款，給予超高
    估價，致超額放款，自係故意以背於善良風俗之方法，與彭崑城共同加損害於被
    上訴人，已如前述，故被上訴人請求上訴人丙○○、乙○○連帶賠償五十九萬三
    千四百五十元；上訴人丁○○應與彭崑城應連帶賠償九百十九萬七千二百三十二
    元；及均自起訴狀繕本送達翌日即民國八十六年八月七日起至清償日止，按週年
    利率百分之五計算之利息，為有理由，應與准許。原審據此為上訴人敗訴之判決
    ，並無違誤，上訴意旨求予廢棄改判，自無理由，應予駁回。至兩造其餘攻擊防
    禦之方法，與本件判決之基礎不生影響，不予一一論述，附此敘明。
五、據上論結，本件上訴為無理由，依民事訴訟法第四百四十九條第一項、第七十八
　　條、第八十五條第一項但書、第二項判決如主文。
中　　　華　　　民　　　國　　九十一　　年　　十一　　月　　  二十七　　日
                                      臺灣高等法院高雄分院民事第五庭
~B1審判長法官　蔡明宛
~B2法　　　官　黃科瑜
~B3法　　　官　林健彥
右為正本係照原本作成。
上訴人如對本判決上訴，須於判決送達後二十日內向本院提出上訴狀，其未表明上訴
理由者，應於上訴後二十日內向本院提出上訴理由書（均須按他造當事人之人數附繕
本）。
上訴時應提出委任律師或具有律師資格之人之委任狀，並依附註條文規定辦理。
中　　　華　　　民　　　國　　九十一　　年　　 十一　　 月　　二十九　　日
~B法院書記官　葉淑華
附註：
民事訴訟法第四百六十六條之一：
對於第二審判決上訴，上訴人應委任律師為訴訟代理人，但上訴人或其法定代理人具
有律師資格者，不在此限。
上訴人之配偶、三親等內之血親、二親等內之姻親，或上訴人為法人、中央或地方機
關時，其所屬專任人員具有律師資格並經法院認為適當者，亦得為第三審訴訟代理人。
第一項但書及第二項情形，應於提起上訴或委任時釋明之。
